【裁判字號】    96,重訴,1291
【裁判日期】    971105
【裁判案由】    返還價金
【裁判全文】
臺灣臺北地方法院民事判決            96年度重訴字第1291號
原      告  乙○○
訴訟代理人  高奕驤律師
            林小燕律師
            張晴玲律師
被      告  己○○
訴訟代理人  江旻書律師
上列當事人間請求返還價金事件，本院於民國97年10月22日言詞
辯論終結，判決如下：
    主      文
被告應給付原告新臺幣玖佰萬元及自民國九十七年三月十五日起
至清償日止，按週年利率百分之五計算之利息。
訴訟費用由被告負擔。
本判決於原告以新臺幣參佰萬元為被告供擔保後，得假執行。但
被告於假執行程序實施前以新臺幣玖佰萬元為原告預供擔保，得
免為假執行。
    事實及理由
甲、程序部分：
一、按當事人得以合意定第一審管轄法院。但以關於由一定法律
    關係而生之訴訟為限。前項合意，應以文書證之。民事訴訟
    法第24條定有明文。查兩造於民國96年5 月12日簽訂不動產
    買賣契約書（下稱系爭契約），依系爭契約第13條約定，雙
    方合意由系爭契約房地所在地之地方法院為第一審管轄法院
    。而系爭契約買賣標的物為座落臺北市○○區○○段6 小段
    275 地號之土地及其上門牌號碼臺北市大安區○○○路○ 段
    161巷41之1號及地下層之房屋（下稱系爭房屋），其所在地
    為本院管轄範圍，本院自有管轄權，先予敘明。
二、按訴狀送達後，原告不得將原訴變更或追加他訴。但有下列
    各款情形之一者，不在此限：(一)被告同意者。(二)請求之基礎
    事實同一者。(三)擴張或減縮應受判決事項之聲明者。(四)因情
    事變更而以他項聲明代最初之聲明者。(五)該訴訟標的對於數
    人必須合一確定時，追加其原非當事人之人為當事人者。(六)
    訴訟進行中，於某法律關係之成立與否有爭執，而其裁判應
    以該法律關係為據，並求對於被告確定其法律關係之判決者
    。(七)不甚礙被告之防禦及訴訟之終結者。民事訴訟法第 255
    條第1項定有明文。查原告起訴時主張系爭契約有民法第246
    條第1 項無效之原因，且被告施用詐術使原告陷於錯誤訂定
    系爭契約，故依民法第92條撤銷意思表示，從而被告受領簽
    約金及完稅款共計新臺幣（下同）9,000,000 元並無法律上
    之原因，爰依民法第179 條規定請求返還之。此外，原告亦
    主張系爭房屋具有瑕疵，依民法第354條、第359條規定解除
    系爭契約後再依民法第259 條規定請求被告返還已受領之價
    金。並聲明被告應給付原告9,000,000 元及自起訴狀繕本送
    達翌日起至清償日止，按週年利率5%計算之利息。嗣原告於
    97年3月6日、4 月29日具狀表示追加丙○○及甲○○為被告
    ，主張其等有民法第184條第1項後段、第185 條之共同侵權
    行為而應負連帶損害賠償責任，且與被告屬不真正連帶債務
    ，並變更聲明除上開請求外，另請求丙○○及甲○○應連帶
    給付原告9,000,000 元及自民事辯論意旨(二)狀送達翌日起至
    清償日止，按週年利率5%計算之利息。且前兩項聲明任一被
    告向原告為給付後，其他被告於給付範圍內免給付義務。惟
    查，被告就原告所為上開訴之變更追加業已當庭表示不同意
    （本院卷第132 頁反面）；且原告主張丙○○與甲○○應負
    共同侵權行為損害賠償責任，核與其起訴時主張之不當得利
    及瑕疵擔保請求權分屬不同之訴訟標的，其基礎事實亦不相
    同，而無法將訴訟資料互為援用，甚礙被告之防禦，況原告
    於訴訟繫屬後半年始為訴之變更追加，其間歷經本院勘驗現
    場及數次開庭並進行相關調查，且原告訴訟代理人自陳係因
    原告未告知全部事實以致於半年後始為訴之變更追加（本院
    卷第132 頁反面），顯見原告本身未盡其訴訟上協力義務，
    意圖隱匿部分事實而為起訴，其所為顯然違反訴訟上誠信原
    則，而有意圖延滯訴訟不利訴訟終結之情形。此外，本件又
    無前揭法條所定其他得為訴之變更追加之要件，是原告所為
    上開訴之變更追加於法不合，自不應准許，併此敘明。
乙、實體部分：
一、原告起訴主張：
  (一)原告受訴外人戊○○之委任與被告之代理人丙○○簽訂系爭
    契約，約定總價金61,500,000元，其中簽約金為 2,000,000
    元、完稅款為7,000,000 元、尾款為52,500,000元，並約定
    系爭房屋主要用途須為住家用，且原告已依約支付簽約金及
    完稅款共9,000,000 元。然原告於支付尾款前，發現系爭房
    屋為汽車停車間，此有系爭房屋建築平面圖可資為憑，並經
    臺北市建築管理處函覆：「……本案一層因使用執照登載用
    途（集合住宅）與圖面標記（停車間）顯有差異，本處尚難
    逕予以認定即屬集合住宅」等情明確，顯見系爭房屋確非集
    合住宅，且再經原告函請臺北市政府都市發展局釋示系爭房
    屋之用途，亦經該局函覆系爭房屋原核准用途部分供停車使
    用。從而，被告於出賣系爭房屋前早已知悉系爭房屋並非集
    合式住宅。按以不能之給付為契約標的者，其契約為無效。
    民法第246條第1項前段定有明文。查系爭房屋既非集合式住
    宅，則被告出賣客觀上非屬集合住宅之房屋，給付標的自始
    客觀不能，依上開規定應認系爭契約無效。且原告及戊○○
    於簽約前，曾與訴外人丁○○、甲○○以及系爭房屋實際出
    資之人丙○○會面，當時丙○○與甲○○均明知系爭房屋非
    屬集合式住宅，卻仍隱匿此項買賣交易上之重要訊息，使原
    告陷於錯誤而簽訂系爭契約，則原告亦得依民法第92條第 1
    項規定，以起訴狀對被告為撤銷意思表示之通知。從而，被
    告受領原告給付之9,000,000 元即無法律上之原因，原告當
    可依民法第179 條規定，請求被告返還之。此外，系爭房屋
    因不具備系爭契約所約定住宅用之性質，具有滅失或減少契
    約預定效用之瑕疵，且其程度係屬重要，原告亦得依民法第
    354條第1項、第359條前段規定解除系爭契約，並已於96年7
    月25日以存證信向被告為解除契約之意思表示，是系爭契約
    既已解除，原告當可依民法第259 條規定請求被告返還已受
    領之價金9,000,000元。
  (二)系爭房屋於登記謄本主要用途欄位雖登記為住家用，然建築
    物使用執照平面圖卻將系爭房屋1 樓建物登載為「汽車間、
    變壓室、管理室」，且原告於簽約前亦未見過被告所提出之
    平面圖（本院卷第37頁），而係於繳納簽約金及完稅款後，
    才發現建築使用執照平面圖之記載。況且原告於簽約前雖曾
    至系爭房屋察看，然仍無法從現場發現系爭建物非為住宅用
    ，又系爭房屋前空地固有法定空地之爭議，經大樓住戶抗議
    並懸掛布條，惟此乃涉及法定空地之爭議，與本件系爭房屋
    之用途無涉，自不得混為一談。又本件原告簽訂系爭契約時
    之真意，係在於購買住宅，且係一完全無停車間、變壓室、
    管理員室之住宅，至於日後如何使用系爭建物，無論用為倉
    庫使用，或供戊○○之母親使用，均無礙於購買之初之本意
    即在於購買住宅。並就前開各請求權基礎請求法院擇一為有
    利之判決而聲明：除供擔保為假執行宣告之金額外，如主文
    所示。
二、被告辯稱：
  (一)兩造確曾簽訂系爭契約，且原告已給付9,000,000 元，惟按
    集合住宅，係指具有共同基地及共同空間或設備，並有三個
    住宅單位以上之建築物，建築技術規則建築設計施工篇第 1
    條第18款定有明文。系爭房屋座落怡安大廈第1 層及地下層
    房屋，係公寓大廈集合住宅，原告指非集合住宅，顯與事實
    不符。且依建築技術規則第59條規定，建築物依都市計畫法
    令規定，設置停車空間，停車空間部分或全部設置於建築物
    各層時，於各該層應集中設置，依此系爭房屋1 樓部分供停
    車使用設置停車空間，無礙系爭房屋屬於集合住宅之事實。
    又按民事法上所謂詐欺云者，係謂欲相對人陷於錯誤，故意
    示以不實之事，令其因錯誤而為意思之表示。最高法院18年
    上字第371 號判例可參。且主張被詐欺而為表示之當事人，
    應就此項事實負舉證之責任，最高法院44年臺上字第75號判
    例亦可資參照。查系爭契約第1 條不動產標的物標示揭載：
    「本記載未盡事項，依地政機關登記簿謄本為準」，既已約
    定依謄本為準，被告自無不實情事可言。且原告於簽立系爭
    契約前，早已知悉系爭房屋1 樓供停車使用，系爭契約第15
    條第4 項亦約明被告知悉法定空地部分有他人占用情形，同
    意承受現況，而系爭契約總價高達61,500,000元，價值不斐
    ，原告理應於簽約前到現場查看，且事實上原告及戊○○亦
    確實看過系爭房屋數次，自已對系爭房屋包含停車間、變壓
    室、管理員室，以及系爭房屋1 樓之高度明顯比一般建物低
    等現場情形甚為瞭解，豈有陷入錯誤之可能。況丙○○與甲○○、丁○○已清楚告知原告及戊○○系爭房屋之使用狀況
    ，此業經其等於臺灣臺北地方法院檢察署97年度偵字第1214
    3 號偵查案件中分別陳述及證稱屬實，並經檢察官對丙○○
    為不起訴處分確定，原告事後否認知悉系爭房屋之情形，不
    過為其不願履約付款之託詞，不足採信。至於原告於上開偵
    查案件中雖證稱主要是買來住的云云，顯與事實不符，無以
    採信。此外，系爭房屋座落臺北市東區熱鬧巷弄，商業行為
    鼎盛、租金不斐，且原告亦曾與被告之代理人丙○○討論變
    更使用執照為商業用途，且被告確已申請變更，足徵原告購
    買系爭房屋之本意並非為自住。
  (二)系爭房屋使用執照申請書建築物用途欄記載為「集合住宅（
    全部各層）」，使用區分欄為「住宅區」，使用執照存根揭
    示建築物用途為「集合住宅」，建物登記謄本主要用途欄記
    載「住家用」，均可證系爭房屋確屬集合住宅。再依臺北市
    大安地政事務所96年10月1日北市大地一字第09631234300號
    函示內容可知，建築物用途記載以使用執照為準，如執照與
    圖樣有出入，仍依使用執照註明用途為準。而系爭房屋依（
    59）使字第0817號使用執照記載用途為「集合住宅」，地政
    機關依規定歸類轉載為「住家用」，且系爭契約第1 條建築
    改良物標示欄主要用途亦記載為「住家用」，此與建物登記
    謄本記載相符，另證人即臺北市建築管理處技正黎育鑫亦證
    稱應以使用執照存根記載為準，由上可知，系爭房屋用途為
    集合住宅應無疑問，並無原告所指非集合住宅之情形。原告
    清楚知悉系爭房屋1 樓有變壓室、管理員室、停車間，且原
    告買受系爭房屋並非作為住宅使用，目的在變更為商業用途
    ，獲取變更利益，此業據戊○○於鈞院訊問時證述明確，而
    系爭房屋確實可申請變更使用用途，於此自難認系爭房屋有
    何減少契約預定效用之瑕疵可言。而臺北市建築管理處97年
    10月3日北市都建照第00000000000號函所述內容，已說明汽
    車間、變壓器房、管理員室屬於集合住宅之附屬設施，自可
    認系爭房屋係集合住宅，至該函雖稱應以使用執照竣工圖為
    準，核與臺北市大安地政事務所96年10月1 日北市大地一字
    第09631234300 號函示之內容不同，實有再函請說明之必要
    。並聲明：(一)原告之訴及假執行之聲請均駁回。(二)如受不利
    判決，願供擔保請准宣告免為假執行。
三、原告主張其受戊○○之委任出名與被告之代理人丙○○於96
    年5 月12日簽訂系爭契約，由原告買受被告所有之系爭土地
    及房屋，原告並已依約給付簽約款2,000,000元及完稅款7,0
    00,000元等事實，業據提出系爭契約、支票為證（本院卷第
    5頁至第9頁），且為被告所不爭執，堪信為真。而查：
  (一)系爭契約第1 條買賣不動產標的物標示建築改良物主要用途
    固登載為「住家用」，且載明「本記載未盡事項，依地政機
    關登記簿謄本為準」（本院卷第5 頁反面），而系爭房屋之
    建物登記第二類謄本記載建物主要用途為「住家用」，此有
    建物登記第二類謄本附卷可稽（本院卷第68頁）。是依系爭
    契約之內容，可知兩造簽訂系爭契約時就系爭契約之標的已
    約定應為「住家用」。至於被告雖辯稱戊○○購買系爭房屋
    欲供商業使用云云，惟法律行為之動機，乃行為人為法律行
    為之內心意思，縱其已表明其內心動機，除契約當事人合意
    將該動機明訂為契約之義務，或以之為法律行為之條件，自
    難逕將該動機解為契約之內容而生拘束契約當事人之效力。
    是以，系爭契約既僅約定系爭房屋之用途應為「住家用」，
    而未約定原告購買系爭房屋之目的在於供商業使用，並以之
    為契約義務之內容，則縱使戊○○委任原告簽訂系爭契約之
    目的確實在於供商業使用，且其等亦已至現場勘查發現有停
    車間、管理員室及變電器室，被告亦不得反於契約內容而主
    張其所負契約義務在於提供可為商業使用之房屋。從而，被
    告辯稱其契約義務在於提供可供商業使用之房屋，而非住家
    用之房屋云云，實非可採，而仍應以系爭契約為其義務內容
    。
  (二)經查系爭房屋之建物登記謄本固記載主要用途為「住家用」
    ，然系爭房屋地上1 層之使用執照竣工圖顯示其用途為「汽
    車間、變壓器房、管理員室」，此有竣工圖在卷可查（本院
    卷第242 頁），而使用執照存根則記載為「集合住宅」，亦
    有臺北市政府工務局（59）使字第0817號建築物使用執照存
    根在卷可參（本院卷第243 頁）。經本院向臺北市政府建築
    管理處函查上開差異應如何解釋，該處函覆：「……(一)旨揭
    建築物，依使用執照竣工圖所示，地上1 層用途為『汽車間
    、變壓器房、管理員室』，地下1 層用途為『地下室』。(二)
    使用執照內容應包括使用執照存根及竣工圖。依旨揭建築物
    使用執照（59使字第0817號使用執照、57建字第0075號建造
    執照）存根所示，建築物用途為：集合住宅；惟依使用執照
    竣工圖所示，地上1層及地下1層如上述，僅得為該登載用途
    使用，依建築法第73條規定，非經辦理變更使用，不得作為
    集合住宅用途。(三)依旨揭建築物使用執照竣工圖所示，地上
    2至7層為住宅；有關汽車間、變壓器房、管理員室，係屬集
    合住宅附屬設施，非屬集合住宅用途範圍。(四)本案地上1 層
    及地下1 層之使用執照存根及竣工圖所登載用途不盡相同，
    係因前揭59年使用執照核發時，所登載用途僅列建物「主要
    用途」，並未如現今使用執照存根已詳列各層建築物用途與
    面積，並予使用執照竣工圖登載之用途一致。本案建築物各
    層詳細用途，仍應以使用執照竣工圖為準。」此有卷附臺北
    市建築管理處97年10月3日北市都建照第00000000000號函可
    考（本院卷第241頁）。從而，系爭房屋地上1層僅得依使用
    執照竣工圖所示供作汽車間、變壓器房、管理員室使用，且
    非屬集合住宅用途範圍。至於被告雖辯稱該函與臺北市大安
    地政事務所96年10月1日北市大地一字第09631234300號函示
    之內容不同云云，惟上開臺北市大安地政事務所函文內容，
    僅在說明系爭房屋使用執照所在建築物用途之歷次登記情形
    ，並未指明不可參酌使用執照存根而為認定（本院卷第70頁
    ）。且證人黎育鑫亦證稱使用執照存根、申請書、平面圖均
    為使用執照用途認定之法定要件（本院卷第47頁）。足徵系
    爭房屋之用途確為汽車間、變壓器房、管理員室，而非集合
    住宅之用途。被告所為辯解，尚嫌無據，難以採信。
  (三)按物之出賣人對於買受人，應擔保其物依第373 條之規定危
    險移轉於買受人時無滅失或減少其價值之瑕疵，亦無滅失或
    減少其通常效用或契約預定效用之瑕疵。但減少之程度，無
    關重要者，不得視為瑕疵。民法第354條第1項定有明文。且
    所謂物之瑕疵係指存在於物之缺點而言。凡依通常交易觀念
    ，或依當事人之決定，認為物應具備之價值、效用或品質而
    不具備者，即為物有瑕疵（最高法院73年臺上字第1173號判
    例參照）。系爭契約約定原告買受之房屋應為住宅用，惟事
    實上系爭房屋地上1 層僅得為汽車間、變壓器房、管理員室
    使用，而非集合住宅之用途，顯無法供作住宅使用，原告主
    張系爭房屋有減少其價值、契約預定效用之瑕疵，核屬有據
    ，堪予採信。至於系爭房屋雖尚未移轉占有於原告，惟被告
    自陳其申請變更用途並無結果，證人黎育鑫亦證稱申請變更
    尚未核准（本院卷第48頁），顯可預見此瑕疵於危險移轉於
    原告時仍將存在，且系爭契約第15條第5 項約定至遲應於96
    年6 月22日履行交屋義務，而斯時系爭房屋亦確實仍非集合
    住宅之用途，則原告依民法第359條第1項前段規定，於96年
    7月25日以板橋港尾郵局第191號存證信函（本院卷第75頁至
    第78頁），通知被告行使瑕疵擔保請求權而解除系爭契約，
    即屬於法有據，而生解除契約之效力。
  (四)按契約解除時，當事人雙方回復原狀之義務，除法律另有規
    定或契約另有訂定外，依左列之規定：(一)由他方所受領之給
    付物，應返還之。(二)受領之給付為金錢者，應附加自受領時
    起之利息償還之。民法第259條第1款、第2 款分別定有明文
    。從而，本件原告依民法第359條第1項前段規定解除系爭契
    約後，主張被告應依上該規定返還已受領之給付 9,000,000
    元及利息，尚無不合。又因本院已認定原告依瑕疵擔保等規
    定所為之請求有理由，原告其餘請求權基礎即無庸再予審酌
    ，併此敘明。
四、綜上所述，原告主張系爭房屋具有瑕疵而依法解除系爭契約
    ，核屬有據，則其依上開規定請求被告給付9,000,000 元及
    自民事言詞辯論意旨(二)狀送達翌日即97年3 月15日（原告未
    提出將書狀送達被告之證據，爰以被告就該狀提出答辯之言
    詞辯論期日97年3 月14日之翌日為利息起算日），按週年利
    率5%計算之利息，為有理由，應予准許。
五、兩造分別陳明願供擔保請准宣告假執行或免為假執行，核無
    不合，爰分別酌定相當之擔保金額，予以准許。
六、本件事證已臻明確，兩造其餘攻擊防禦方法及未經本院援用
    之證據，核與判決之結果不生影響，爰不予逐一論駁，併此
    敘明。
七、訴訟費用負擔之依據：民事訴訟法第78條。
中    華    民    國    97    年    11    月    5     日
                  民事第四庭    法  官  余明賢
以上正本係照原本作成
如對本判決上訴，須於判決送達後20日內向本院提出上訴狀
中    華    民    國    97    年    11    月    5     日
                                書記官  楊勝欽


司法院資訊處製作；財團法人民間司法改革基金會備份。
